ACORDAO-COMPLETO-2573761

ACÓRDÃO 232/2023 ATA 6/2023 - PLENÁRIO

VISTOS, relatados e discutidos estes autos que cuidam da desestatização da Usina Hidrelétrica (UHE) Governador Bento Munhoz da Rocha Netto (antiga UHE Foz do Areia) ;
ACORDAM os Ministros do Tribunal de Contas da União, reunidos em Sessão Plenária, ante as razões expostas pelo Relator, em:
9.1. informar ao Ministério de Minas e Energia (MME) e à Agência Nacional de Energia Elétrica (Aneel) que, dentro do escopo delimitado para a análise dos estudos de viabilidade técnica, econômico-financeira e ambiental para desestatização da Governador Bento Munhoz da Rocha Netto, inexistem óbices à continuidade do certame licitatório ora em análise;
9.2. recomendar, com fundamento no art. 250, inciso III, do Regimento Interno do TCU e no art. 11 da Resolução-TCU 315/2020, ao Ministério de Minas e Energia e à Agência Nacional de Energia Elétrica, que:
9.2.1. atualizem com os mais recentes valores disponíveis de julho de 2022:
9.2.1.1. o Custo de Gestão dos Ativos de Geração - Melhorias (GAG Melhorias) ;
9.2.1.2. os Custos de Gestão dos Ativos de Geração relacionados à Operação e Manutenção (GAG O&M) ;
9.2.1.3. o Custo Anual das Instalações Móveis e Imóveis (CAIMI) ;
9.2.1.4. as simulações das Tarifas de Uso do Sistema de Transmissão (Tust) ;
9.2.2. atualizem o valor da Tarifa de Fiscalização do Sistema de Energia Elétrica (TFSEE) do cenário referente ao contrato atual UHE Governador Bento Munhoz da Rocha Netto com os valores do Despacho 1.903, de 14/7/2022, da Aneel, relativo às competências de 7/2022 a 6/2023;
9.2.3. atualizem o valor da Compensação Financeira pela Utilização dos Recursos Hídricos (CFURH) com base nos parâmetros da Tarifa Atualizada de Referência (TAR) com vigência a partir de 2023;
9.2.4. corrijam a data-base referente a dois lançamentos na pasta "Painel" da planilha de cálculo do valor mínimo do bônus de outorga:
9.2.4.1. da Tarifa de Fiscalização do Sistema de Energia Elétrica - TFSEE (célula E28) para junho/2021, em vez de julho/2021;
9.2.4.2. da competência do cálculo da parcela não depreciada (célula D34) para 31/12/2023, em vez de 1/12/2023;
9.3. determinar à Unidade de Auditoria Especializada em Energia Elétrica e Nuclear (AudElétrica) que monitore, até data prevista para a publicação do edital de desestatização da F.D.A. Geração de Energia Elétrica S.A., a implementação das recomendações constantes do item 9.2; 
9.4. notificar sobre este acórdão o Ministério de Minas e Energia e a Agência Nacional de Energia Elétrica.

Desestatização de nova outorga de concessão de geração de energia elétrica da FDA Geração de Energia Elétrica S.A., subsidiária da Copel S.A., associada à UHE Governador Bento Munhoz da Rocha Netto (Foz do Areia), dentro do regime de produtor independente de energia.

Agência Nacional de Energia Elétrica; Empresa de Pesquisa Energética; Ministério da Economia; Ministério de Minas e Energia.

3. Interessados/Responsáveis: não há.

13.1. Ministros presentes: Bruno Dantas (Presidente), Walton Alencar Rodrigues, Benjamin Zymler, Augusto Nardes, Aroldo Cedraz, Vital do Rêgo (Relator), Jorge Oliveira e Antonio Anastasia.
13.2. Ministro-Substituto convocado: Augusto Sherman Cavalcanti.
13.3. Ministros-Substitutos presentes: Marcos Bemquerer Costa e Weder de Oliveira.

VITAL DO RÊGO

Adoto, como relatório, a instrução de mérito elaborada pela então Secretaria de Fiscalização de Infraestrutura de Energia Elétrica (peça 48) , que contou com a anuência do corpo dirigente da unidade técnica (peças 49 e 50) , transcrita a seguir com os ajustes de forma pertinentes:
INTRODUÇÃO
Trata-se de acompanhamento da renovação da outorga de concessão da Usina Hidrelétrica (UHE) Governador Bento Munhoz da Rocha Netto (antiga UHE Foz do Areia) , de titularidade da F.D.A. Geração de Energia Elétrica S.A., em face dos artigos 26, 27, 28 e 30 da Lei 9.074/1995, regulamentados pelo Decreto 9.271/2018. A Companhia Paranaense de Energia Elétrica - Copel Geração e Transmissão S.A. é a única acionista e controladora da F.D.A. Geração de Energia Elétrica S.A., atual titular da concessão do direito de exploração da UHE Governador Bento Munhoz da Rocha Netto, vigente até dezembro de 2024, nos termos da Resolução Autorizativa Aneel 8.578. de 11/2/2020 (peça 12, p. 1-2) . A Copel é uma estatal sob controle do Governo do Estado do Paraná.
Recorde-se que as licitações para a outorga de concessão da exploração de aproveitamento energético são regidas também pelo artigo 175 da Constituição Federal de 1988 e pela legislação setorial específica, especialmente pelas Leis 10.848/2004; 9.427/1996; 8.987/1995 e, subsidiariamente, pela Lei 8.666/1993.
No âmbito do Tribunal de Contas da União (TCU) , a matéria está disciplinada pela Instrução Normativa (IN) TCU 81/2018, que dispõe sobre a fiscalização dos processos de desestatização.
HISTÓRICO
Em março de 2020, a Copel formalmente impulsionou o processo de desestatização, por meio de ofício dirigido ao Ministério de Minas e Energia (MME) , manifestando sua intenção em alienar o controle da empresa F.D.A. Geração de Energia Elétrica S.A., associada à renovação do Contrato de Concessão por trinta anos, contados da sua celebração (peça 12, p. 1-2) . Outrossim, anteriormente, em dezembro de 2019, o MME já havia encaminhado ofício à Agência Nacional de Energia Elétrica (Aneel) fazendo referência a solicitação antecedente da Copel para o enquadramento da UHE Gov. Bento Munhoz da Rocha Netto na outorga de novo contrato de concessão, nos termos do Decreto 9.721, de 25 de janeiro de 2018, e solicitando informação sobre a referida usina (peça 27) .
Durante o exercício de 2020, foram realizadas várias ações com o objetivo de se definir a modelagem e os parâmetros para a renovação da outorga da UHE Gov. Bento Munhoz da Rocha Netto. Em 18/12/2020, o MME encaminhou ao TCU o calendário para o processo de privatização da usina, cuja sessão pública estava originalmente prevista para ocorrer em maio de 2021 (peça 28) .
Nada obstante, durante o ano de 2021 foram suspensas as ações originalmente previstas destinadas à privatização da F.D.A., tendo sido realizadas, ao longo de todo o exercício, apenas tratativas acerca da extensão da outorga da concessão da referida UHE (peça 29) , com base na Resolução Homologatória Aneel 2.932/2021, que trata da extensão das usinas que repactuaram o risco hidrológico.
No primeiro trimestre de 2022, a Copel e o MME retomaram as tratativas atinentes à privatização da F.D.A. Em 9/5/2022, a Copel apresentou ao Ministério o cronograma previsto atualizado da privatização (peças 6 e 7) .
Figura 1. Cronograma atualizado (9/5/2022) da privatização da UHE Gov. Bento Munhoz da Rocha Netto.
Fonte: Anexo da Carta REC GET 569 2022 (peças 6 e 7) .
Consecutivamente, em 1/9/2022 foi assinada a Portaria Interministerial MME/ME nº 2 (peça 30 c/c peça 17, p. 6) , a qual estabeleceu originalmente o valor mínimo do bônus de outorga em função da extensão da outorga da UHE (R$ 1,92 bilhão) . Entretanto, em 26/9/2022, foi emitida a Nota Técnica 28/2022/ASSEC, do MME, propondo ajustes na modelagem econômico-financeira utilizada para o primeiro cálculo do valor do bônus de outorga da usina hidrelétrica (peça 18) . Ato contínuo, a última versão da planilha de cálculo da bonificação pela outorga da usina foi juntada aos autos (peça 16) .
Em 7/10/2022, foi assinada a nova Portaria Interministerial MME/ME nº 2 (peça 11) , retificando a portaria de mesmo número assinada em 1/9/2022. A referida portaria foi, em seguida, publicada no DOU, em 19/10/2022 (peça 31) . Tal portaria, entre outras coisas, estabeleceu em R$ 1,83 bilhão o valor mínimo da outorga de concessão da usina, cujo pagamento deverá ser efetuado em parcela única, em até vinte dias, contados do ato da assinatura do novo Contrato de Concessão.
Paralelamente, em atenção à proposição contida na Nota Técnica 18/2022/ASSEC - MME (peça 18) , foi ainda editada minuta de portaria (peça 32) destinada a estabelecer as condições complementares à outorga de novo Contrato de Concessão. Ao fim e ao cabo, resultou na publicação da Portaria 698/GM/MME, de 24/10/2022 (peça 33) , que estabeleceu obrigações para o futuro concessionário relacionadas ao aproveitamento ótimo da UHE Gov. Bento Munhoz da Rocha Netto (especificamente em razão de a estrutura física da usina prever a instalação de mais duas unidades geradoras - possível incremento de 50% na quantidade de unidades geradoras instaladas) .
No dia 3/11/2022, foi realizada a primeira reunião técnica entre auditores desta Secretaria com representantes do MME, com vistas ao esclarecimento de questões apontadas na análise de risco preliminar realizada pelos auditores. Após a análise dos esclarecimentos prestados pelos servidores do MME e da complementação de algumas informações solicitadas (peça 34) , impulsionou-se nova rodada de exames técnicos, com base no princípio da significância e de acordo com os critérios de materialidade, relevância, oportunidade e risco, nos termos do § 1º, art. 2º, da IN-TCU 81/2018. Durante a fase de execução da fiscalização, foi ainda realizada uma segunda reunião com representantes do MME, a qual resultou na apresentação de esclarecimentos sobre a estimativa do preço futuro de energia (peça 35) . 
EXAME TÉCNICO
Características gerais da UHE Gov. Bento Munhoz da Rocha Netto (antiga UHE Foz do Areia) 
A concessão para exploração do potencial de energia hidráulica do trecho do rio Iguaçu, em que se localiza a UHE Gov. Bento Munhoz da Rocha Netto (antiga UHE Foz do Areia) , data de 1973, por meio do Decreto 72.293. Esse decreto outorgou à Copel o aproveitamento hidrelétrico, cujo termo final da concessão se daria originalmente em 24/5/2003 (trinta anos de concessão) . Consecutivamente, em virtude da repactuação do risco hidrológico, o termo final de outorga da concessão foi alterado pela Resolução Autorizativa Aneel 6.034, de 17/9/2016, para 1/9/2023. Posteriormente a concessão passou a ser regulada pelo Contrato de Concessão 002/2020-Aneel, de 3/3/2020, que foi alterado pela Resolução Homologatória Aneel 2.932/2021, adicionando mais 461 dias ao prazo da concessão da usina (resultando no 8º Termo Aditivo ao Contrato de Concessão 002/2020-Aneel) , a concessão do aproveitamento encontra-se atualmente vigente até 21/12/2024 (peça 22, p. 8 c/c peça 36, p. 3) .
O aproveitamento compreende uma barragem de enrocamento com face de concreto com uma altura máxima de 160 m, comprimento de crista de 828 m e volume total de cerca de 14 milhões de m³; um vertedouro tipo calha dotado de quatro comportas; uma tomada de água com seis aberturas; seis túneis forçados (cada um com 7,4 m de diâmetro e 219 m de comprimento) ; uma casa de força semi-abrigada, com quatro unidades geradoras de 418,5 MW, totalizando 1.676 MW de capacidade instalada e previsão para mais duas unidades geradoras similares; doze transformadores monofásicos de 16,5 kV/525 kV; uma subestação blindada e isolada de 500 kV, com saída para duas linhas de 500 kV e previsão para uma terceira linha e outros equipamentos auxiliares.
O reservatório criado pela barragem tem uma área de 153 km² no nível máximo normal de operação, na cota 744 m, com um volume útil de 4,3 bilhões de m³ de água e vazão de longo termo média de 544 m³/s (peça 21, p. 40) .
A usina teve suas obras iniciadas em 1975, sendo inaugurada em 1980, quando começou a operar. Alguns trabalhos de montagem eletromecânica, no entanto, apenas foram conclusos em 1982. A construção da usina provocou a desativação da Usina Salto Grande do Iguaçu, primeiro aproveitamento do rio Iguaçu, que funcionou de 1967 a 1979, com potência instalada de 15,2 MW, resultando em um incremento considerável do aproveitamento hidrelétrico, como dito, de 1.676 MW (peça 22, p. 7-9) .
Isso posto, a Tabela 1, a seguir, lista as principais características do empreendimento, conforme destaca o Relatório EPE-DEE-RE-089/2020-R1 (peça 22 c/c peça 36, p. 3) .
Tabela 1. Principais características da UHE Gov. Bento Munhoz da Rocha Netto.
	PROJETO
	Capacidade Instalada (MW) 
	Número de Unidades Geradoras
	Entrada em operação das unidades geradoras
	Termo final do atual Contrato
	Rio
	Municípios
	Estado
	Concessionária

	1ª etapa
	1.674 (1) 
	4
	1ª - out/1980
2ª - jan/1981
3ª - jul/1981
4ª - ago/1982
	21/12/2024
	Iguaçu
	Pinhão e Bituruna
	PR
	F.D.A. Geração de Energia Elétrica S.A.
 (Copel) 

	2ª etapa (2) 
	835
	2
	Não instaladas
					
Fonte: Relatório EPE-DEE-RE-089/2020-R1 (peça 22 c/c peça 36, p. 3 c/c peça 21, p. 139) .
Nota 1: Há divergência desprezível quanto a capacidade instalada entre os dados contidos no Relatório da EPE (peça 22) e os dados contidos no Projeto Básico (peça 21) . 
Nota 2: Na fase de construção foram construídos abrigos e estruturas para a instalação, em uma segunda etapa, de mais duas unidades geradoras, capazes de aumentar em 50% a capacidade instalada da usina. 
Desestatização associada à prorrogação do contrato de concessão
A Constituição Federal de 1988 dispôs no caput de seu art. 175 que as concessões de serviço público deverão ser sempre precedidas de licitação. Todavia, o parágrafo único deste dispositivo prevê que cabe à lei dispor sobre os contratos de concessão de serviço público, inclusive quanto à sua prorrogação.
Com base nisso, a Lei 9.074/1995, nos termos de seus artigos 26, 27, 28 e 30, estabeleceu a possibilidade de renovação ou prorrogação dos contratos de concessão no ato da privatização de pessoas jurídicas sob controle direto ou indireto da União, de Estado, do Distrito Federal ou de Município. Tais dispositivos foram regulamentados por meio do Decreto 9.271/2018, de 26/1/2018.
O Decreto 9.271/2018 estabeleceu condições para a celebração de nova outorga da concessão em questão, a saber:
Art. 1º A União poderá outorgar novo contrato de concessão pelo prazo de até trinta anos, contado da data de sua celebração, à pessoa jurídica vencedora de leilão de privatização de concessionário de serviço público de geração de energia elétrica sob controle direto ou indireto da União, de Estado, do Distrito Federal ou de Município, nos termos estabelecidos nos art. 26, art. 27, art. 28 e art. 30 da Lei nº 9.074, de 7 de julho de 1995.
[...]
§ 2º Para fins do disposto no caput, a outorga de novo contrato de concessão de geração de energia elétrica fica condicionada ao cumprimento dos seguintes requisitos:
I - existência de contrato de concessão de serviço público de geração vigente no momento da privatização e com prazo remanescente de concessão superior a sessenta meses do advento do termo contratual ou do ato de outorga;
II - solicitação ou ratificação de pedido anterior encaminhada ao Ministério de Minas e Energia pelo controlador da pessoa jurídica titular de contrato vigente de concessão de serviço público de geração de energia elétrica que será privatizada, nos termos estabelecidos neste Decreto;
III - privatização da pessoa jurídica titular de concessão de serviço público de geração de energia elétrica, mediante transferência do controle acionário;
IV - alteração de regime de gerador hídrico de energia elétrica, de serviço público para produção independente de energia elétrica, com o pagamento de uso do bem público, nos termos estabelecido no art. 7º da Lei nº 9.648, de 27 de maio de 1998; e
V - pagamento do valor de outorga de concessão a que se refere o inciso II do caput do art. 15 da Lei nº 8.987, de 13 de fevereiro de 1995, observado o disposto no § 3º do art. 2º e no § 3º do art. 3º deste Decreto.
No presente caso, a UHE Gov. Bento Munhoz da Rocha Netto está atualmente concedida à F.D.A. Geração de Energia Elétrica S.A, controlada pela Copel, estatal sob controle do Governo do Estado do Paraná. Foi pleiteada a privatização da F.D.A. concomitante com a nova outorga da concessão da usina, de modo que a exploração do potencial hidrelétrico ocorra até o ano de 2053 e não mais 2024, como consta na atual outorga, dando ensejo ao pagamento de um bônus de outorga ao Poder Concedente, correspondente ao benefício econômico-financeiro adicionado pelo novo contrato de concessão, conforme disposto no art. 2º do Decreto 9.271/2018.
Cálculo do bônus de outorga
A definição do valor correspondente à nova outorga da usina e do novo contrato de concessão coube ao Poder Concedente, ao passo que o procedimento licitatório para a privatização da F.D.A. cabe à Copel, controladora da referida companhia. Para a licitação, deve-se adotar como critério de seleção a proposta com o maior valor ofertado para aquisição das ações a serem alienadas da empresa objeto da privatização, conforme preconiza o art. 3º, § 2º, do Decreto 9.271/2018.
Por se tratar de uma transferência de controle acionário, a nova concessão pressupõe a prévia anuência da Aneel quanto ao atendimento, pelo novo controlador, das exigências de capacidade técnica, idoneidade financeira e regularidade jurídica e fiscal necessárias à assunção do serviço, nos termos do art. 27, § 1º, inciso I, da Lei 8.987/1995.
Conforme mencionado, em 19/10/2022, por meio da publicação da Portaria Interministerial MME/ME nº 2, o Poder Concedente estabeleceu em R$ 1,83 bilhão o valor mínimo do bônus de outorga. Adicionalmente, importa destacar que o art. 3º do § 3º do Decreto 9.271/2018 estabelece que deverá ser convertido, em favor da União, o produto deste valor mínimo de outorga acrescido de um percentual do eventual ágio sobre o valor mínimo para a aquisição das ações a serem alienadas. Ou seja, para fins de transferência de controle acionário da Copel, o valor final do bônus de outorga será obtido, quando da seleção do vencedor no leilão de privatização, por meio da seguinte fórmula:
Onde: 
VO = valor de bônus de outorga da concessão; 
VMO = valor mínimo de bônus outorga de concessão; e 
PA = percentual de ágio sobre o valor mínimo para aquisição das ações a serem alienadas quando da seleção do vencedor do Leilão.
Para a definição do valor mínimo do bônus de outorga, o art. 2º, § 3º, do Decreto 9.271/2018 estabelece que esse deverá ser calculado com base no benefício econômico-financeiro adicionado pelo novo contrato de concessão de geração de energia elétrica, representado pelo Valor Presente Líquido (VPL) adicional do novo contrato.
Assim, no caso da UHE Gov. Bento Munhoz da Rocha Netto, a modelagem desenhada, em conjunto, pelo MME, pelo Ministério da Economia (ME) , pela Empresa de Pesquisa Energética (EPE) e pela Aneel, trouxe dois cenários possíveis para a concessão da usina: um de continuidade da concessão como hoje se encontra, com vigência até o ano de 2024 (que representa o VPL do contrato vigente) ; e outro com vigência até o ano de 2053 (que representa o VPL do contrato de concessão do futuro controlador) : 
· Cenário 1: manutenção das condições do Contrato de Concessão 2/2020-Aneel, com fim de vigência em 2024 e com Garantia Física de 574,3 MWmed a viger a partir de 2023, mantido o regime de cotas; ou
Cenário 2: outorga de novo contrato de concessão de geração para a UHE decorrente da efetiva privatização da F.D.A., com vigência já a partir de 2024 até 2053, no regime de Produtor Independente de Energia (PIE) , com nova Garantia Física estimada em 571,7 MWmed.
O benefício econômico-financeiro foi definido, no caso concreto, como a diferença do VPL nos dois cenários mencionados, de forma que:
a. o fluxo de caixa da concessão vigente permaneça com o titular da concessão, preservando seus direitos, e compondo incentivo para que o agente aceite as condições do Decreto 9.271/2018;
b. o fluxo de caixa adicionado pelo novo contrato, ou seja, referente ao período que excede aquele da concessão vigente, seja da União.
O resultado desse modelo atingiu o montante já mencionado de R$ 1.830.548.127,66, referente ao valor mínimo do bônus da outorga, como descrito a seguir, na Tabela 2.
Tabela 2: Benefício econômico-financeiro da renovação da outorga da UHE (Data-base 1/1/2024) .
	Cenário
	Data de início
	Data de término
	Garantia Física inicial
	Valor Presente Líquido (VPL) 

	1
	2024
	2024
	574,3 MWmédios
	R$ 433.398.746,23

	2
	2024
	2054
	571,7 MWmédios
	R$ 2.263.946.873,89

	Nova outorga
	2024
	2054
	571,7 MWmédios
	R$ 1.830.548.127,66

Fonte: Planilha de cálculo do bônus de outorga (peça 16) . 
Em suma, foram consideradas as seguintes premissas gerais (peça 19, p. 2 e 3) :
duração do novo contrato pelo período de 30 anos, no regime de Produtor Independente;
modelagem com data de início do novo contrato em 1/1/2024;
bônus de outorga igual ao Valor Presente Líquido (VPL) do novo contrato (vigência de 1/1/2024 a 31/12/2053) , reduzido do VPL do contrato vigente (considerado de 1/1/2024 a 21/12/2024) e da indenização estimada pela Aneel relativa aos investimentos ainda não amortizados da UHE Gov. Bento Munhoz da Rocha Netto; e
15/8/2022 como a data de corte para a atualização dos parâmetros utilizados.
Análise
IV.1. Escopo
Tendo em vista os documentos colacionados aos autos e as particularidades que envolvem a hipótese de renovação/prorrogação prevista na Lei 9.074/1995, artigos 26, 27, 28 e 30, foi realizado o acompanhamento do presente processo de desestatização nos termos da IN-TCU 81/2018, com base no princípio da significância e de acordo com os critérios de materialidade, relevância, oportunidade e risco.
Assim, conferida a aderência da renovação/prorrogação da nova outorga da UHE Gov. Bento Munhoz da Rocha Netto aos normativos vigentes (questão já caracterizada no item II desta instrução) , foram impulsionados exames expeditos e, ato contínuo, definido o escopo da análise que seria realizada. Ao fim e ao cabo, a equipe de fiscalização priorizou o exame dos seguintes aspectos do objeto fiscalizado que poderiam ensejar em uma subavaliação ou superavaliação do valor do bônus de outorga: o aproveitamento ótimo da UHE; e a coerência metodológica da modelagem econômico-financeira e das premissas adotadas para o cálculo do valor mínimo do bônus de outorga.
IV.2. Do aproveitamento ótimo da UHE Gov. Bento Munhoz da Rocha Netto
No que diz respeito ao aproveitamento ótimo da UHE, durante a fase de planejamento da presente fiscalização, por meio da Portaria 698/GM/MME, de 24/10/2022 (peça 33; art. 1º, § 4º) , o MME estabeleceu que o futuro concessionário se obrigará a:
elaborar os Estudos de Viabilidade Técnica e Econômica para identificação do aproveitamento ótimo da usina, considerando as estruturas civis existentes (previsão de instalação de mais dois geradores - aumento de 50 % da capacidade instalada) e os estudos prévios já efetuados pela EPE, no prazo de trinta e seis meses da data de assinatura do Contrato de Concessão; e
implantar o aproveitamento ótimo, caso seja economicamente viável, em até noventa e seis meses da assinatura do Contrato de Concessão.
A constituição de tal obrigação atende ao disposto no § 2º do art. 5º da Lei 9.074/1995, que estabelece que "nenhum aproveitamento hidrelétrico poderá ser licitado sem a definição do aproveitamento ótimo pelo poder concedente, podendo ser atribuída ao licitante vencedor a responsabilidade pelo desenvolvimento dos projetos básico e executivo". Na minuta contratual do novo Contrato de Concessão (peça 15, p. 2-21) , tais obrigações estão assentadas às alíneas "i" e "ii", da Subcláusula Primeira da Cláusula Quarta.
Outrossim, considerando que a Subcláusula Sexta da Cláusula Terceira, estabelece que as ampliações e as modificações da Garantia Física da usina resultarão em Termo Aditivo ao futuro Contrato de Concessão, resta apropriadamente tratado o risco de subavaliação do valor do bônus de outorga da UHE em face das instalações pré-existentes destinadas à instalação de mais duas unidades geradoras.
Impõe destacar que, pelo atual modelo de estruturação de empreendimentos hidrelétricos, cabe aos interessados (em sua maioria, particulares) a solicitação de registro junto à Aneel dos estudos de inventário e de viabilidade. Outrossim, a remuneração desses estudos ocorre exclusivamente no caso de autorização concedida pela Aneel para a ampliação das plantas ou quando o projeto vai a leilão, mediante ressarcimento dos custos incorridos pelo desenvolvedor dos estudos. Portanto, não há que se falar em conflito de interesses quando os estudos são conclusos, uma vez que ainda não há concessão para a construção/ampliação do empreendimento.
No caso concreto, todavia, a usina já se encontra em operação e os estudos de viabilidade seriam realizados pelo próprio concessionário. Os resultados obtidos teriam o condão apenas de impactar a remuneração do empreendimento, beneficiando o empreendedor por meio de uma revisão extraordinária de Garantia Física. Sendo assim, tal fato apenas revela a existência de risco à qualidade dos estudos. Nada obstante, tal risco não é suficiente para enviesar em definitivo as conclusões contidas nos estudos, haja visto que cabe à Aneel a decisão final em relação à viabilidade ou não da construção/ampliação sob o ponto de vista energético, econômico e socioambiental. 
Tal fragilidade, em que pese não seja crítica, foi objeto de recomendação no âmbito do Acórdão 1587/2018-TCU-Plenário, de relatoria do Ministro Aroldo Cedraz (renovação da concessão da UHE Porto Primavera) . Na ocasião esta Corte de Contas recomendou (no item 9.2.2) ao MME que avaliasse a oportunidade e a conveniência de buscar meios próprios, com o auxílio da EPE, para desenvolver estudos dessa natureza, eliminando, por ocasião daquela privatização, a citada previsão contratual, se fosse o caso. 
Em resposta, a Aneel (peça 78 do TC Processo 011.764/2018-0) informou que a já consolidada delimitação de papéis institucionais, competências e obrigações dos agentes e das instituições governamentais no setor elétrico não recomendavam que a Aneel assumisse tal papel. A agência ressaltou que são, ao mesmo tempo, direito e obrigação das concessionárias de geração de energia elétrica as possíveis ampliações dos empreendimentos e outras responsabilidades para dar pleno atendimento às condições contratuais de sua prestação de serviço. Na resposta, a Aneel ainda concluiu destacando que avocar a responsabilidade de tais estudos para o MME, para a Aneel, para a EPE, ou para qualquer outra instância de governo, representaria um retrocesso nas regras estabelecidas, além de uma invasão em esferas de ação típicas e específicas dos concessionários.
É importante frisar, no entanto, que se trata apenas de uma fragilidade e que embora não tenha se observado no caso em exame nenhuma alteração relevante na forma definida pelo MME para a elaboração dos estudos de construção/ampliação, não foram observados elementos capazes de desabonar a sistemática prevista na minuta do Contrato de Concessão e tampouco a documentação apresentada pelo Poder Concedente.
IV.3. Da coerência metodológica da modelagem econômico-financeira e das premissas adotadas para o cálculo do valor mínimo do bônus de outorga
Preço da energia futura comercializada
A modelagem econômico-financeira da concessão (peça 17, itens 5.21 a 5.28) considerou que o futuro concessionário terá livre dispor sobre a totalidade da Garantia Física da UHE Gov. Bento Munhoz da Rocha Netto para comercialização no Ambiente de Comercialização Livre (ACL) , como é praxe para Produtor Independente de Energia. Adotou-se como base referencial a "curva foward" da Dcide, empresa voltada ao desenvolvimento de soluções de informação, processamento e modelagem quantitativa para o setor de energia elétrica, que sinaliza o patamar estrutural de preços atrativo aos geradores.
O cálculo realizado corresponde à média do histórico dos preços divulgados nas 52 semanas de projeção anteriores (o que corresponde ao histórico de um ano) e fixou em R$ 177,56/MWh o preço futuro de comercialização da energia para fins do cálculo do valor mínimo do bônus de outorga, com base em coleta de informações ocorrida em 8/8/2022 (após a remoção de dados não representativos, tecnicamente denominados de outliers) . A "curva forward" foi escolhida por sinalizar o patamar estrutural de preços atrativo aos geradores, permitindo resultados mais estáveis, conforme sustentado pelo MME (peça 17, p. 10) .
Segundo informações disponíveis na plataforma Dcide (www.dcide.com.br) , a "curva forward" captura e processa semanalmente preços de um pool (grupo) dos agentes mais ativos na comercialização de energia elétrica. Em suma, referências de preços desses agentes são inseridas semanalmente no sistema, cobrindo preços de energia de fonte convencional e incentivada e resultando em uma projeção para um horizonte de até cinco anos.
A limitação de horizonte de cinco anos, em tese, caracterizaria a "curva forward" da Dcide como uma referência de curto prazo, embora o MME tenha destacado que a escolheu também como referência aos preços de longo prazo (peça 17, p. 10) . Nada obstante, o MME frisa que sua decisão decorre também do baixo valor da última projeção do Custo Marginal de Expansão de Energia (CME-energia) , referência que usualmente era utilizada para o longo prazo.
Em suma, foi caracterizado pelo MME o descolamento do CME-energia (custo marginal de expansão da energia, que representa o custo relacionado à inserção de um novo MWh ao sistema) da curva "foward" da Dcide e dos preços praticados no Ambiente de Comercialização Livre (ACL) após a aprovação da Lei 14.182/2021. Tal dispositivo legal determinou a expansão compulsória de 8.000 MW da oferta de energia elétrica no Sistema Interligado Nacional (SIN) , sobremaneira de usinas térmicas a gás natural. Tais usinas terão, no mínimo 70% de inflexibilidade. Essa inflexibilidade é tecnicamente denominada de "restrição", quando aplicada ao modelo matemático utilizado para o cálculo do CME-energia.
Ou seja, a modelagem do cálculo do CME-energia foi impactada pelo referido diploma legal, que impôs tal ordem prioritária ao modelo matemático utilizado para seu cálculo, exigindo-se, a partir de então, primeiramente, o atendimento à citada restrição e, em seguida, a aplicação da lógica da referida modelagem (a escolha das opções com menores custos e, consecutivamente, a escolha das opções com maiores custos para a apuração do custo associado ao atendimento de uma demanda adicional de energia no problema de expansão, o referido custo marginal de expansão) . 
Em síntese, expurgou-se do cálculo do CME-energia os efeitos das mencionadas usinas termelétricas, que passaram a ter percentual relevante de geração compulsória (com altos custos por MWh de energia gerada) , resultando em projeções do custo marginal de expansão da energia elétrica artificialmente baixos, entre R$ 35,01/MWh e R$ 53,73/MWh (montante bem inferior ao custo obtido por meio "curva forward" da Dcide, que foi estimado em R$ 177,56/MWh) .
Na prática trata-se apenas de uma imposição legal que obriga a aquisição prioritária de parte da energia proveniente de usinas térmicas a gás natural, mas que não tem a capacidade de reduzir o preço da energia praticado no mercado. Pelo contrário, tal imposição tende a aumentar o preço médio do MWh comercializado no SIN. Outrossim, como apontado pelo MME (peça 17, p. 10) , há uma propensão dos agentes em antever maiores preços para o mercado livre de energia.
Ademais, ao serem questionados pela equipe de fiscalização, os técnicos do MME informaram não terem encontrado, em substituição ao CME-energia, outro parâmetro que representasse de maneira adequada os preços de energia elétrica no longo prazo. A pasta ministerial destacou ainda que a utilização do último ano da projeção disponível da "curva forward" da Dcide para o longo prazo se justifica pelo fato de os agentes de mercado terem mais incerteza quanto às variáveis que estão em um horizonte mais distante, diferentemente do que ocorre no curto prazo, situação em que as variações são mais impactadas por fatores conjunturais (peça 35) .
É, portanto, possível inferir que, diante da imposição trazida pela Lei 14.182/2021, a modelagem de cálculo do CME-energia foi alterada, tornando-o impróprio para a estimativa do preço futuro da energia no longo prazo, uma vez que foi contaminada com a premissa estabelecida pela referida lei. Desta feita, mostra-se acertada a conduta do MME de não utilizar o CME-energia para a determinação do valor mínimo do bônus de outorga, haja vista que, caso adotasse preços subestimados da energia, o cálculo do valor do bônus de outorga seria subavaliado, resultando em prejuízo à União.
Em complemento à referida análise, no que tange ao processo de estimativas de preços futuros de energia para o cálculo do valor do bônus de outorga, importante destacar a evolução dos entendimentos acerca do tema nos acompanhamentos realizados por este Tribunal nos processos de desestatização da Usina Hidrelétrica Porto Primavera (TC Processo 011.764/2018-0) , da Eletrobras (TC Processo 008.845/2018-2) e da Companhia Estadual de Geração e Transmissão de Energia Elétrica - CEEE-G (TC Processo 047.230/2020-7) .
Nota-se um processo de construção de uma nova metodologia para a definição da estimativa do preço futuro de energia, em atendimento à recomendação contida no item 9.2.1 do Acórdão 1587/2018-TCU-Plenário, de relatoria do Ministro Aroldo Cedraz, que recomendou ao MME equacionar a incompatibilidade existente entre o curto prazo da estimativa resultante da metodologia então utilizada para precificação da energia no futuro (o Custo Marginal de Expansão - CME) e os longos prazos contratuais normalmente adotados em concessões.
No caso da UHE Porto Primavera, conforme a manifestação do MME, constante no Relatório que subsidiou o Acórdão 2006/2020-TCU-Plenário, de relatoria do Ministro Aroldo Cedraz, o CME-energia foi utilizado tanto como parâmetro de curto, como de longo prazo. A dificuldade encontrada naquele momento estava relacionada à definição de períodos superiores ao alcance do horizonte da correspondente estimativa:
3. Cabe destacar que o CME representa a melhor estimativa do custo de energia no longo prazo, dado os atuais instrumentos de planejamento da expansão. Entretanto, relatamos a dificuldade de projeção destes custos para horizontes maiores, pois exigiria desenvolvimentos metodológicos, instrumentais e novos recursos.
Posteriormente, quando da desestatização da CEEE-G, o MME adotou a "curva forward" da Dcide para o curto prazo e o CME-energia para o longo prazo, mas avançou um pouco mais: estabeleceu que para os anos em que havia a sobreposição de projeção das duas estimativas seria utilizado o referencial que apresentava valor superior.
Consecutivamente, quando da desestatização da Eletrobras, o MME adotou a "curva forward" da Dcide como referência para os preços no curto prazo e o CME-energia como referência para os preços no longo prazo. Na ocasião, o TCU apontou certa volatilidade dos preços do referencial de curto prazo da Dcide, mas frisou que tal volatilidade seria uma situação intrínseca ao referido referencial (que não dependia da fonte de informação escolhida) . 
Convém ainda recordar que, na definição do preço da energia futura, não se observa a incorporação de uma possível futura comercialização de potência aos cálculos do valor do bônus de outorga. Esse tema já foi discutido pelo TCU na análise da modelagem da privatização da Eletrobras. Naquele caso, registrou-se que, embora não quantificável, a possível receita adicional futura seria realizável com a implementação do mercado de reserva de capacidade.
Foram apresentadas, naquele momento, por meio do voto complementar do Ministro Aroldo Cedraz, relator do Acórdão 1103/2022-TCU-Plenário, duas possíveis soluções para a questão: a inclusão de cláusula nos novos contratos, por meio de aditivos contratuais, que expressamente condicionasse a comercialização da reserva de capacidade, na forma de potência, à devida e quantificada remuneração da União; e a realização de estudos a cargo da SeinfraElétrica tão logo fosse implementado um modelo regulatório mais definido e delineado, para que o TCU pudesse avaliar a necessidade de reequilíbrio econômico-financeiro dos contratos. Sobre o tema, a decisão resultante foi prolatada no item 9.10 do referido acórdão:
9.10. ordenar à Segecex que apresente a este Tribunal, de acordo com critérios de materialidade, risco, conveniência e oportunidade, e na hipótese de materialização regulatória do mercado de potência, proposta de fiscalização a ser conduzida pela SeinfraElétrica tendente a verificação do impacto das novas disposições legais e regulatórias sobre o assunto. 
Outrossim, ainda não há nenhuma definição a respeito da materialização de um mercado de potência, inclusive tendo sido noticiado que o projeto de lei que cuida do tema, em tramitação no Congresso Nacional, teve tratativas suspensas em virtude de pedido da equipe de transição do novo governo. Logo, com relação ao preço futuro da energia comercializada, não há, nos autos, elementos que desabonem as premissas adotadas pelo MME.
Garantia Física
Inicialmente, importa registrar que, consoante o art. 21, § 3º do Decreto 2.655/1998, a Garantia Física corresponde ao montante de energia alocada a cada usina hidrelétrica (conforme suas características físicas, calculadas pelo modelo hidrotérmico de planejamento e despacho de energia elétrica) e constitui limite para comercialização de energia por parte dos concessionários de geração.
Novo contrato
Para o cálculo do fluxo de caixa do novo contrato da UHE Gov. Bento Munhoz da Rocha Netto, com início em 1/1/2024 e vigência até 31/12/2053, foi utilizado como Garantia Física o montante de 571,7 MWmed, definido pela Portaria 1.544/SPE/MME, de 10/8/2022, que condiciona sua adoção à vigência do novo contrato de concessão (peça 38) .
A referida portaria revisou normativo anterior (Portaria 516/SPE/MME, de 3/2/2021; peça 39) , que também estava condicionado à vigência do novo contrato de concessão, mas que considerava nos cálculos a modernização de apenas três das quatro unidades geradoras da usina e definia o montante da Garantia Física em 596 MWmed. A Portaria 516/SPE/MME/2021 foi fundamentada na Nota Técnica EPE-DEE-RE-057/2020 (peça 40) , mas após a modernização da quarta unidade geradora, houve a necessidade de revisão do montante de Garantia Física da usina (peça 41, p. 14-15) .
A metodologia de cálculo para o estabelecimento do montante de Garantia Física da usina definido pela Portaria 1.544/SPE/MME está demonstrada na Nota Técnica EPE-DEE-RE-049/2022 (peça 41) e utiliza as premissas definidas pela Portaria Normativa 43/GM/MME, de 27/4/2022.
Os modelos utilizados para o processamento dos dados, conforme definido pelo MME, são o Newave - versão 28 e o Suishi - versão 16 (peça 41, p. 8) . O texto explicativo da Nota Técnica EPE-DEE-RE-049/2022 (peça 41) indica que os parâmetros gerais utilizados pelos dois modelos espelham as premissas da Portaria Normativa 43/GM/MME (peça 41, p. 9, e peça 42) .
As simulações dos citados modelos computacionais informam (peça 41, p. 16 e 17) os valores para os seguintes parâmetros, necessários à definição da Garantia Física do empreendimento: carga crítica do SIN (86.820 MWmed) ; bloco hidráulico do SIN (51.238 MWmed) ; energia firme total do sistema hidráulico (54.056,711 MWmed) ; e energia firme da UHE Gov. Bento Munhoz da Rocha Netto (603,152 MWmed) . A Garantia Física resulta da repartição do bloco hidráulico proporcionalmente a sua energia firme. É oportuno destacar que não foi realizada por esta unidade técnica auditoria nos referidos sistemas computacionais.
Conforme as citadas notas técnicas, a diferença para menor do montante da Garantia Física definida pela Portaria 1.544/SPE/MME/2022 (peça 38) , quando comparada com a portaria anterior (Portaria 516/SPE/MME/2021; peça 39) , resulta, basicamente, da redução da carga crítica do SIN, calculada a partir das simulações realizadas com o modelo computacional Newave.
Os cálculos realizados nas duas situações seguiram as mesmas diretrizes normativas, mas utilizaram versões distintas de modelos computacionais (em razão de suas atualizações) e incorporaram valores diferentes aos parâmetros adotados, de acordo com a contemporaneidade dos referenciais. Para o montante definido pela Portaria 516/SPE/MME/2021 (peça 39) foram utilizados valores previstos no Plano de Expansão de Energia 2019 - PDE 2029, enquanto para a Portaria 1.544/SPE/MME/2022 (peça 38) , a portaria vigente, foram utilizados valores indicados no PDE 2031. Além disso, como já mencionado, foi incorporada aos últimos cálculos a modernização da quarta unidade geradora da usina.
Contrato vigente
Já para o cálculo do fluxo de caixa do contrato vigente (considerado a partir de 1/1/2024) , utilizou-se o valor preliminar de 573,2 MWmed que consta na Nota Técnica EPE-DEE-RE-059/2022 (peça 43) , disponibilizada na Consulta Pública 132, de 13/8/2022, da segunda revisão ordinária de Garantias Físicas de energia das usinas hidrelétricas despachadas centralizadamente no SIN, conforme esclarecido pelo MME (peça 34) . Tal montante diverge do atualmente vigente, definido em 604,3 MWmed (já acrescido 1 MWmed referente à revisão extraordinária atrelada à modernização da usina) pela Portaria 1.549/SPE/MME, de 12/8/2022 (peça 44) .
Nada obstante, há previsão de, a partir de 2023, viger a garantia física de 573,2 MWmed, abrangendo o período de cálculo do fluxo de caixa do contrato vigente, conforme informado pelo MME (peça 34) . Ao valor preliminar de 573,2 MWmed também foi acrescido 1 MWmed decorrente de revisão extraordinária atrelada à modernização da usina (Portaria 406, de 16/10/2017) , alcançando o montante final de 574,2 MWmed (peça 34) .
Outros parâmetros de entrada na planilha de cálculo do valor mínimo do bônus de outorga
CAPEX e OPEX
O CAPEX (capital expenditure) , ou "investimentos em ampliações e/ou melhorias", é valorado com base no Valor Novo de Reposição (VNR) . De forma a valorar os ativos relacionados à atividade de geração da UHE Gov. Bento Munhoz da Rocha Netto, bem como a simular a amortização desses bens nos fluxos de caixa futuros, o Poder Concedente adotou o VNR calculado pela EPE: R$ 5.498.106.000,00, na data-base de dezembro de 2021 (peça 22, p. 22-25) .
A UHE Gov. Bento Munhoz da Rocha Netto foi dimensionada originalmente para operar com seis unidades geradoras, em vez das quatro unidades geradoras atualmente em operação. Eventuais investimentos realizados e não utilizados no serviço concedido, deveriam, a princípio, ser eliminados do cálculo do VNR dos ativos relacionados à atividade de geração. Nada obstante, embora tenha sido inclusa no cálculo do VNR parcela superdimensionada de investimentos efetuados em obras civis atualmente não utilizadas, a contabilização dessa parte inservível demandaria a elaboração de outro projeto, com base apenas nas características operativas atuais, de modo a verificar o quanto se investiu a mais do que o necessário no empreendimento.
Não há, no entanto, como se falar em reversão apenas da parcela das obras civis que esteja sendo aproveitada pelo serviço concedido, porquanto seja bem indivisível. Outrossim, convém frisar que não há inconsistência em relação à parcela de equipamentos eletromecânicos incluídos no valor do ativo da usina. Logo, em que pese se reconheça tal superdimensionamento, não há reparos a serem feitos no cálculo do VNR. Ademais, há a obrigação para que o novo concessionário realize os estudos pertinentes para futura implantação de duas unidades geradoras.
O VNR também foi utilizado para calcular o montante depreciado dos investimentos, o que resultou em uma estimativa de investimentos depreciados (na data base de 31/12/2023) de R$ 5.220.967.150,00, o equivalente a 94,96% do montante investido (peça 20) . Ao fim e ao cabo, a parte não depreciada dos bens reversíveis da UHE Gov. Bento Munhoz da Rocha Netto corresponde a R$ 277.230.890,00, na data-base de dezembro de 2021 (peça 22, p. 25-27) .
Importante destacar que a depreciação e o valor do investimento foram calculados considerando referenciais temporais distintos: enquanto os investimentos tomaram como base dezembro de 2021, as depreciações consideraram o mês anterior à data provável de transferência do controle acionário da usina (janeiro/2024) . Tal procedimento pode, eventualmente, induzir a erro de cálculo, mas na planilha de cálculo do valor do bônus de outorga há campo para a inserção da data-base das citadas estimativas e a respectiva correção por índices inflacionários, de forma que não foram observadas falhas relevantes no cálculo dessas estimativas.
O cálculo do Custo de Gestão dos Ativos de Geração (GAG) relacionados às Melhorias (para cobrir os investimentos em modernização/melhoria de máquinas e equipamentos) , alcançou o montante de R$ 112.437.678,64, na data-base de julho/2021, conforme os valores fornecidos pela Aneel ao MME por meio do Ofício 53/2022-DIR-ANEEL, de 18/4/2022 (peça 20, p. 3) . Corresponde a aproximadamente 2% do VNR e não constam nos autos memória de cálculo de tais custos.
A estimativa dos custos operacionais eficientes (OPEX) considerou os Custos de Gestão dos Ativos de Geração (GAG) , relacionados à Operação e Manutenção (O&M) , e o Custo Anual das Instalações Móveis e Imóveis (CAIMI) , conforme os valores fornecidos pela Aneel ao MME por meio do Ofício 53/2022-DIR-ANEEL, de 18/4/2022, com referência a preços de julho de 2021 (peça 20, p. 3) . Em suma, os custos de operação, de manutenção e de melhorias totalizaram R$ 220.192.462,22:
GAG O&M: R$ 88.244.786,69;
                                      +
GAG Melhorias: R$ 112.437.678,64;
                                      +
CAIMI: R$ 19.509.996,89;
________________________________    
GAG Total: R$ 220.192.462,23.
A adoção de referenciais a preços de julho de 2021 dos valores da GAG O&M, GAG Melhorias e CAIMI, segundo a Aneel, deve-se ao fato de que as Tarifas de Uso do Sistema de Transmissão (TUST) e os custos de conexão ao sistema de transmissão entram em vigor em 1º de julho de cada ano (peça 20, p. 3) .
Entretanto, a data de corte para atualização dos parâmetros da metodologia utilizada na definição do valor inicial do bônus de outorga é 15/8/2022, o que possibilitaria a utilização de valores mais atuais, referentes ao mês de julho de 2022.
Visto que a data de corte dos cálculos foi definida como sendo 15/8/2022, considerando que dados mais atuais ensejam projeções mais precisas na aplicação da metodologia do fluxo de caixa descontado e que a atualização anual da TUST e dos custos de conexão ocorrem em julho de cada ano, propõe-se recomendar a atualização da GAG O&M, GAG Melhorias e CAIMI com os valores mais recentes disponíveis (julho de 2022) .
Tarifa de Uso do Sistema de Transmissão (TUST) 
A TUST e os custos de conexão foram simulados para o período 2021/2022 a 2031/2032, com base nas tarifas de conexão em vigência em junho de 2021 tanto para o contrato existente como para o novo contrato. Tal cálculo foi realizado pela Aneel e encaminhado ao MME por meio do Ofício 53/2022-DR/Aneel (peça 20, p. 5 e 8-9, inclusive item não digitalizável) , o qual esclarece ainda que o período 2021/2022 a 2031/2032 fora utilizado para a realização dos cálculos em razão da base de dados homologada disponível para a realização dos referidos cálculos.
Considerando que dados mais atuais ensejam projeções mais precisas na aplicação da metodologia do fluxo de caixa descontado e que a atualização anual da TUST e dos custos de conexão ocorrem em julho de cada ano, propõe-se recomendar a atualização das simulações das TUSTs com os valores mais recentes disponíveis (julho de 2022) .
Tarifa de Fiscalização do Sistema de Energia Elétrica (TFSEE) 
A TFSEE foi estimada conforme metodologia de cálculo aplicável às UHEs em regime de produtor independente de energia (PIE) : TFSEE = 0,4% x BETU x P, onde P é a potência nominal instalada em operação comercial (peça 20, p. 6) . O Benefício Econômico Típico Unitário (BETU) adotado é de R$ 854,14/kW, referente ao ano de 2022, conforme Despacho Aneel 60, de 7/1/2022. O BETU é estabelecido anualmente pela Aneel (peça 45) .
Para o cenário de outorga de novo contrato de concessão de geração para a UHE decorrente da efetiva privatização da F.D.A. Geração de Energia Elétrica S.A, na condição de Produtor Independente de Energia-PIE, a TFSEE anual da UHE Gov. Bento Munhoz da Rocha Netto perfaz R$ 5.726.154,56, com referência a janeiro de 2022 (peça 20, p. 6) .
Para o cenário de manutenção das condições do atual Contrato de Concessão 2/2020-Aneel da UHE Gov. Bento Munhoz da Rocha Netto, conforme metodologia de cálculo para concessionárias de serviço público de geração de energia elétrica, a TFSEE anual aplicável foi fixada em R$ 1.998.797,20 pelo Despacho 2.277, de 28/7/2021, da Aneel, relativo às competências de 7/2021 a 6/2022 (peça 46) .
Da mesma forma, como avaliado na estimativa dos custos operacionais, em razão de a data de corte dos cálculos ser 15/8/2022, considerando que dados mais atuais ensejam projeções mais precisas na aplicação da metodologia do fluxo de caixa descontado e que a atualização mais recente da TFSEE seja julho de 2022, propõe-se recomendar a atualização da TFSEE do cenário referente ao contrato atual da usina com os valores do Despacho 1.903, de 14/7/2022, da Aneel, relativo às competências de 7/2022 a 6/2023.
Compensação Financeira pela Utilização dos Recursos Hídricos - CFURH
Conforme o Decreto 3.739/2001, o cálculo da CFURH é efetuado com base na fórmula:
Onde:
GH é a energia gerada pela central hidrelétrica no período de referência;
TAR é o Valor da Tarifa Atualizada de Referência vigente na data do cálculo tarifário; e
PERC é o percentual correspondente à compensação financeira pela utilização de recursos hídricos, de 7%, conforme art. 17 da Lei 9.648/1998.
O valor da TAR utilizado na modelagem foi o de R$ 83,78/MWh, homologado pela Aneel para o exercício de 2022, conforme Resolução Homologatória 2.981/2021, de 7/12/2021, descontado do montante consumido internamente, correspondente à 1% (peça 19, p. 4) . Esse desconto está previso no art. 1º, caput, do Decreto 3.739/2021.
Art. 1º O valor total da energia produzida, para fins da compensação financeira de que trata o art. 1º da Lei nº 8.001, de 13 de março de 1990, será obtido pelo produto da energia de origem hidráulica efetivamente verificada, medida em megawatt-hora, multiplicado pela Tarifa Atualizada de Referência-TAR, fixada pela Agência Nacional de Energia Elétrica - ANEEL.
De acordo com a planilha de cálculo do valor mínimo do bônus de outorga, a TAR tem como data-base referencial para sua atualização a data de 1/12/2021. No entendimento desta unidade técnica, o correto seria que a data-base tivesse como referência o ano de 2023 (ainda não calculado, mas que estará disponível ao tempo da comunicação do resultado do acompanhamento do processo de desestatização ao poder concedente) , visto que o valor de R$ 83,78 foi homologado pela Aneel para vigência a partir de 1/1/2022 (peça 47) . 
Isto posto, propõe-se recomendar a atualização da CFURH com base nos parâmetros de TAR com vigência a partir de 2023.
Custo Médio Ponderado de Capital (Weighted Average Capital Cost - WACC) 
Utilizou-se como método de remuneração do investimento o Custo Médio Ponderado de Capital (Weighted Average Capital Cost - WACC) , normalmente utilizado em concessões do setor elétrico, fundamentado na seguinte equação:
Onde: 
%E = Percentual da estrutura de capital referente à capital próprio (equity) ; 
Ke = Custo do capital próprio em termos reais; 
%D = Percentual da estrutura de capital referente à capital de terceiros (debt) ;
Kd = Custo do capital de terceiros em termos reais e líquido de impostos.
Para o cálculo da estrutura de capital do modelo, o Poder Concedente destaca ter utilizado o cálculo realizado pelo Ministério da Economia, escolhendo o mais alto dos três valores sugeridos pela pasta ministerial (peça 17; itens 5.35 a 5.39) : o percentil 84 (que corresponde a 8,27%) . Em suma, o MME sustentou sua decisão afirmando o percentil 84 ser o mais próximo do último valor calculado pela Aneel (10,5003%) para a Taxa Regulatória de Remuneração do Capital em Concessões de Transmissão e Geração (para aplicação em 2022) .
Trata-se de valor próximo ao adotado nas últimas desestatizações do setor elétrico. Ademais, pequenas variações são inerentes ao cálculo de tal parâmetro, haja vista que visa refletir o custo médio do capital e que tal custo naturalmente oscila conforme as tendências de mercado. Logo, não foram observados elementos que desacreditem a opção adotada pelo MME.
Ajuste de datas de outros parâmetros na planilha de cálculos
Ao analisar as datas-bases usadas para atualização dos parâmetros de cálculo do valor mínimo do bônus de outorga da UHE Gov. Bento Munhoz da Rocha Netto, identificou-se que dois lançamentos na pasta "Painel" da planilha (peça 16, inclusive item não digitalizável) estão equivocados: a data-base da TFSEE (célula E28) , que deveria ser junho/2021, em vez de julho/2021; e a data-base da competência do cálculo da parcela não depreciada (célula D34) , que é 31/12/2023, em vez de 1/12/2023, conforme consta na tabela acostada no Ofício 53/2022-DR/Aneel (peça 20, p. 4) .
A alteração de tais datas-bases implica na redução do valor mínimo do bônus de outorga na ordem de R$ 4 milhões, o que equivale a aproximadamente 0,33% do valor calculado. Isto posto, propõe-se recomendar a correção de tais lançamentos.
Comentário dos Gestores
Em 13/12/2022 foi realizada reunião técnica com os gestores do MME (poder concedente) , nos termos dos §§ 8º e 9º do art. 9º, da IN 81/2018, em que foram apresentados os resultados do acompanhamento da desestatização e as propostas de encaminhamento da unidade técnica. Na reunião os gestores do MME, ao serem questionados, informaram que não haveria a necessidade de receberem uma cópia do relatório preliminar para que pudessem apresentar formalmente suas contribuições. Ato contínuo, concluiu-se o presente relatório registrando tal opção.
CONCLUSÃO
Este processo foi constituído para acompanhamento da renovação da outorga da UHE Gov. Bento Munhoz da Rocha Netto, em face dos artigos 26, 27, 28 e 30 da Lei 9.074/1995, regulamentados pelo Decreto 9.271/2018, e da iminente alienação F.D.A. Geração de Energia Elétrica S.A., atual titular da concessão do direito de exploração da UHE e controlada pela Copel Geração e Transmissão S.A.
Tratando-se de uma renovação de outorga concomitante à privatização da concessionária - que no presente caso está sob o controle indireto de outra unidade federativa - a definição do valor correspondente à renovação da outorga da usina e do novo contrato de concessão coube ao Poder Concedente, ao passo que o procedimento licitatório para a privatização da F.D.A. Geração de Energia Elétrica S.A. cabe às instâncias administrativas estaduais. 
De acordo com a Portaria Interministerial MME/ME nº 2, assinada em 1/9/2022, o valor mínimo da outorga foi calculado pelo Poder Concedente em R$ 1.830.548.127,66.
A análise da concessão partiu de uma avaliação de risco, materialidade e relevância. Ao fim e ao cabo não foram identificados atos, condutas e/ou premissas que desabonem o trabalho realizado pelo Poder Concedente e pelos demais órgãos e entidades responsáveis pela elaboração da documentação apresentada. Há tão somente apontamentos visando ao aumento da acurácia do cálculo efetuado para a estimativa do valor mínimo do bônus de outorga, quais sejam:
a atualização da GAG O&M, da GAG Melhorias e da CAIMI com os mais recentes valores disponíveis (julho de 2022) ;
a atualização das simulações das TUSTs com os mais recentes valores disponíveis (julho de 2022) ;
a atualização da TFSEE do cenário referente ao contrato atual da usina com os valores do Despacho 1.903, de 14/7/2022, da Aneel, relativo às competências de 7/2022 a 6/2023;
a atualização da CFURH com base nos parâmetros de TAR com vigência a partir de 2023; e
a correção de dois lançamentos na pasta "Painel" da planilha de cálculo do valor mínimo do bônus de outorga, quais sejam, a data-base da TFSEE (célula E28) , que deveria ser junho/2021, em vez de julho/2021; e a data-base da competência do cálculo da parcela não depreciada (célula D34) , que é 31/12/2023, em vez de 1/12/2023.
PROPOSTA DE ENCAMINHAMENTO
Em face do exposto submetem-se os autos à consideração superior, propondo:
recomendar, com fundamento no art. 250, inciso III, do Regimento Interno do TCU e no art. 11 da Resolução-TCU 315/2020, ao Ministério de Minas e Energia, na qualidade de representante do Poder Concedente, e à Agência Nacional de Energia Elétrica, que:
a. atualizem a GAG O&M, a GAG Melhorias e a CAIMI com os mais recentes valores disponíveis (julho de 2022) ;
b. atualizem as simulações das TUSTs com os mais recentes valores disponíveis (julho de 2022) ;
c. atualizem a TFSEE do cenário referente ao contrato atual da usina com os valores do Despacho 1.903, de 14/7/2022, da Aneel, relativo às competências de 7/2022 a 6/2023;
d. atualizem a CFURH com base nos parâmetros de TAR com vigência a partir de 2023; e
e. corrijam dois lançamentos na pasta "Painel" da planilha de cálculo do valor mínimo do bônus de outorga, quais sejam, a data-base da TFSEE (célula E28) , que deveria ser junho/2021, em vez de julho/2021; e a data-base da competência do cálculo da parcela não depreciada (célula D34) , que é 31/12/2023, em vez de 1/12/2023.
determinar à SeinfraElétrica que monitore, até 10/7/2023, data prevista para a publicação do edital de desestatização da F.D.A. Geração de Energia Elétrica S.A., a implementação das recomendações constantes do item anterior;
nos termos do art. 8º da Resolução-TCU 315/2020, fazer constar comunicação do relator ao colegiado, na ata da sessão em que estes autos forem apreciados, no sentido de encaminhar cópia do Acórdão que vier a ser exarado nestes autos, bem como do Relatório e Voto que o fundamentarem ao Ministério de Minas e Energia e à Agência Nacional de Energia Elétrica; e
considerar que materialmente não foram identificados elementos que desqualifiquem os atos praticados no processo de desestatização.
É o relatório.

não há.

Não atuou.

acompanhamento da renovação da outorga de concessão da Usina Hidrelétrica Governador Bento Munhoz da Rocha Netto (antiga UHE Foz do Areia). alienação da F.D.A. Geração de Energia Elétrica S.A., concessionária da UHE e controlada pela Copel Geração e Transmissão S.A. (GOVERNO DO ESTADO DO paraná). Novo regime de Produtor Independente de Energia. INEXISTÊNCIA DE ÓBICES À CONTINUIDADE DA LICITAÇÃO. recomendação. ciência.

DESESTATIZAÇÃO (DES)

Unidade de Auditoria Especializada em Energia Elétrica e Nuclear (AudElétrica).

Trata-se de desestatização da Usina Hidrelétrica (UHE) Governador Bento Munhoz da Rocha Netto (antiga UHE Foz do Areia) , mediante renovação da outorga de concessão de titularidade da F.D.A. Geração de Energia Elétrica S.A. (F.D.A.) , controlada pela Copel Geração e Transmissão S.A., empresa pública do Governo do Estado do Paraná, associada à transferência do controle acionário da F.D.A., nos termos da Lei 9.074/1995 e do Decreto 9.271/2018.
O processo licitatório é conduzido pela Agência Nacional de Elétrica Elétrica (Aneel) e, no âmbito do Tribunal de Contas da União (TCU) , a matéria está disciplinada pela Instrução Normativa (IN) TCU 81/2018, que dispõe sobre a fiscalização dos processos de desestatização, nos termos do art. 6º, § 2º, da Lei 12.815/2013.
II - Contextualização
A concessão para exploração do potencial de energia hidráulica do trecho do rio Iguaçu, em que se localiza a referida UHE, é dos idos do Decreto 72.293/1973. Esse decreto outorgou à Copel o aproveitamento hidrelétrico, cujo termo final da concessão, após a celebração de aditivos contratuais, está previsto para 21/12/2024 (peça 22, p. 8; e peça 36, p. 3) .
A referida UHE abrange: (i) quatro unidades geradoras de 418,5 MW, totalizando 1.676 MW de capacidade instalada, com previsão para instalação mais duas unidades geradoras similares no montante de 835MW, o que elevará a potência instalada para o patamar de 2.511 MW; (ii) doze transformadores monofásicos de 16,5 kV/525 kV; (iii) uma subestação blindada e isolada de 500 kV, com saída para duas linhas de 500 kV e previsão para uma terceira linha e outros equipamentos auxiliares. O reservatório criado pela barragem de enroncamento com face de concreto tem uma área de 153 km² no nível máximo normal de operação, na cota 744 m, com um volume útil de 4,3 bilhões de m³ de água e vazão de longo termo média de 544 m³/s (peça 21, p. 40) .
Comparativamente, a potência instalada da UHE Governador Bento Munhoz da Rocha Netto corresponde a 6,42% do total de 26.089,6 MW abrangidos pelas 22 UHEs que compuseram a desestatização da Centrais Elétricas Brasileiras S.A. (Eletrobras) . Considerando-se a potencial ampliação para o patamar de 2.511 MW, o percentual comparativo passa para 9,62%. Ou seja, trata-se de uma UHE relevante em termos de potência instalada.
A Lei 9.074/1995, nos termos de seus arts. 26, 27, 28 e 30, estabeleceu a possibilidade de renovação ou prorrogação dos contratos de concessão no ato da privatização de pessoas jurídicas sob controle direto ou indireto da União, de Estado, do Distrito Federal ou de Município. Tais dispositivos foram regulamentados por meio do Decreto 9.271/2018.
No presente caso, a UHE Governador Bento Munhoz da Rocha Netto está atualmente concedida à F.D.A. Geração de Energia Elétrica S.A, controlada pela Copel, estatal sob controle do Governo do Estado do Paraná.
Em março de 2020, a Copel oficiou o Ministério de Minas e Energia (MME) , manifestando sua intenção em alienar o controle da empresa F.D.A., associada à renovação do Contrato de Concessão por trinta anos, contados da sua celebração (peça 12, p. 1-2) , de modo que a exploração do potencial hidrelétrico ocorra até o ano de 2053 e não mais 2024, conforme previsto. Tal pleito deu ensejo ao pagamento de um bônus de outorga à União, correspondente ao benefício econômico-financeiro adicionado pelo novo contrato de concessão, conforme disposto no art. 2º do Decreto 9.271/2018.
O cálculo do valor mínimo do bônus de outorga se encontra definido pelos termos do art. 2º, § 3º, do Decreto 9.271/2018, tendo por base o benefício econômico-financeiro adicionado pelo novo contrato de concessão de geração de energia elétrica, representado pelo Valor Presente Líquido (VPL) adicional do novo contrato.
Tendo em vista a transferência de controle acionário da Copel, o valor final do bônus de outorga (VO) corresponderá ao valor mínimo da outorga (VMO) acrescido de um percentual de eventual ágio sobre esse valor mínimo (VMO x PA) para a aquisição das ações a serem alienadas: .
Assim sendo, no caso da UHE Governador Bento Munhoz da Rocha Netto, a modelagem econômico-financeira apresenta dois cenários: 
i) Cenário 1: manutenção das condições do Contrato de Concessão 2/2020-Aneel, com fim de vigência em 2024 e com Garantia Física de 574,3 MWmed a viger a partir de 2023, mantido o regime de cotas; ou
ii) Cenário 2: outorga de novo contrato de concessão de geração para a UHE decorrente da efetiva desestatização da F.D.A., com vigência já a partir de 2024 até 2053 (30 anos) , no regime de Produtor Independente de Energia (PIE) , com nova Garantia Física estimada em 571,7 MWmed.
Portanto, no presente caso, o benefício econômico-financeiro da ordem de R$ 1,83 bilhão, equivale à diferença entre os VPLs dos dois cenários apresentados, assim registrados: (i) VPL do cenário 1: R$ 433.398.746,23; e (ii) VPL do cenário 2: R$ 2.263.946.873,89.
Efetuados os cálculos, a Portaria Interministerial MME/ME 2, de 7/10/2022 (peças 11 e 31) , estabeleceu, entre outras coisas, o valor mínimo do bônus da outorga de concessão da usina no montante de R$ 1,83 bilhão, cujo pagamento deverá ser efetuado em parcela única, em até vinte dias, contados do ato da assinatura do novo Contrato de Concessão.
Ainda, por meio da Portaria 698/GM/MME, de 24/10/2022 (peça 33) , foram previstas obrigações para o futuro concessionário relacionadas ao aproveitamento ótimo da UHE, especificamente em razão de a estrutura física da usina prever a instalação de mais duas unidades geradoras, com possibilidade de incremento de 50% na capacidade instalada atual.
Por fim, de acordo com o cronograma da desestatização, a publicação do edital está prevista para 10/7/2023 (peça 6 e 7) . 
O escopo da análise da equipe de fiscalização da então Secretaria de Fiscalização de Infraestrutura de Energia Elétrica contemplou: (i) a avaliação das premissas para o aproveitamento ótimo da UHE; e (ii) a coerência metodológica da modelagem econômico-financeira e das premissas adotadas para o cálculo do valor mínimo do bônus de outorga.
A unidade técnica, após proceder às análises, propõe, em pareceres uníssonos (peças 4850) :
i) recomendar, (...) , ao Ministério de Minas e Energia, (...) , e à Agência Nacional de Energia Elétrica, que:
a. atualizem a GAG O&M, a GAG Melhorias, a CAIMI e as simulações das TUSTs com os mais recentes valores disponíveis (julho de 2022) ;
b. atualizem a TFSEE do cenário referente ao contrato atual da usina com os valores do Despacho 1.903, de 14/7/2022, da Aneel, relativo às competências de 7/2022 a 6/2023;
c. atualizem a CFURH com base nos parâmetros de TAR com vigência a partir de 2023; e
d. corrijam dois lançamentos na pasta "Painel" da planilha de cálculo do valor mínimo do bônus de outorga, quais sejam, a data-base da TFSEE (célula E28) , que deveria ser junho/2021, em vez de julho/2021; e a data-base da competência do cálculo da parcela não depreciada (célula D34) , que é 31/12/2023, em vez de 1/12/2023.
ii) determinar à SeinfraElétrica que monitore, até 10/7/2023, data prevista para a publicação do edital de desestatização da F.D.A. Geração de Energia Elétrica S.A., a implementação das recomendações constantes do item anterior.
No mérito, acolho os argumentos dos pareceres transcritos no relatório precedente a este voto como minhas razões de decidir, sem prejuízo de apresentar considerações sobre os apontamentos do escopo analisado.
III - Aproveitamento ótimo da UHE
O assunto sobre aproveitamento ótimo de usinas hidrelétricas tem sido amplamente debatido por este colegiado, tendo como paradigma a solução encaminhada via recomendação direcionada ao Ministério de Minas e Energia, nos termos do item 9.2.2 do Acórdão 1587/2018-TCU-Plenário (TC Processo 011.764/2018-0, relator Ministro Aroldo Cedraz) , que: "avaliasse a oportunidade e a conveniência de buscar meios próprios, com o auxílio da EPE, para desenvolver estudos dessa natureza, eliminando, por ocasião daquela privatização [concessão da UHE Porto Primavera], a citada previsão contratual, se fosse o caso."
Esse tema está regrado pelo art. 5º, § 2º, da Lei 9.074/1995 nos seguintes termos: "nenhum aproveitamento hidrelétrico poderá ser licitado sem a definição do aproveitamento ótimo pelo poder concedente, podendo ser atribuída ao licitante vencedor a responsabilidade pelo desenvolvimento dos projetos básico e executivo". Nesse sentido, a minuta do contrato de concessão, em sua Cláusula Quarta, Subcláusula Primeira, item II, alíneas "i" e "ii" (peça 15, p. 2-21) , estabelece obrigações e encargos para a futura concessionária, verbis:
CLÁUSULA QUARTA - OBRIGAÇÕES E ENCARGOS DA CONCESSIONÁRIA
 (...) 
Subcláusula Primeira - Sem prejuízo do disposto nas demais Cláusulas deste Contrato, constituem encargos gerais da Concessionária na exploração da Usina Hidrelétrica:
 (...) 
II. O novo Concessionário se obrigará, sob pena de Caducidade da Concessão, a realizar as seguintes atividades para a Usina Hidrelétrica:
i) elaborar os Estudos de Viabilidade Técnica e Econômica para identificação do Aproveitamento Ótimo, considerando as estruturas civis existentes e os estudos prévios já efetuados pela Empresa de Pesquisa Energética - EPE, no prazo de trinta e seis meses da data de assinatura deste Contrato; e
ii) implantar o Aproveitamento Ótimo, caso seja economicamente viável, em prazo a ser estabelecido pelo Poder Concedente
Além disso, especificamente sobre o aproveitamento ótimo da UHE Governador Bento Munhoz da Rocha Netto, o MME emitiu a Portaria 698/GM/MME, de 24/10/2022 (peça 33; art. 1º, § 4º) , prevendo que o futuro concessionário se obrigará a:
a) elaborar os Estudos de Viabilidade Técnica e Econômica para identificação do aproveitamento ótimo da usina, considerando as estruturas civis existentes (previsão de instalação de mais dois geradores - aumento de 50 % da capacidade instalada) e os estudos prévios já efetuados pela EPE, no prazo de trinta e seis meses da data de assinatura do Contrato de Concessão; e
b) implantar o aproveitamento ótimo, caso seja economicamente viável, em até noventa e seis meses da assinatura do Contrato de Concessão.
Assim sendo, acompanho a conclusão da unidade instrutiva no sentido de que a documentação que dá suporte aos estudos de viabilidade apresentados, em especial a Portaria 698/GM/MME/2022 e a minuta do contrato de concessão, é coerente e se coaduna com o normativo legal que rege a matéria (art. 5º, § 2º, da Lei 9.074/1995) .
IV - Modelagem econômico-financeira
IV.1 - Preço de energia futura comercializada
O cálculo realizado teve como base referencial a "curva foward" da Dcide e corresponde à média do histórico dos preços divulgados nas 52 semanas de projeção anteriores (histórico de um ano) . O resultado obtido, para fins do cálculo do valor mínimo do bônus de outorga, alcançou R$ 177,56/MWh para o preço futuro de comercialização da energia no Ambiente de Contratação Livre (ACL) , como é praxe para Produtor Independente de Energia (peça 17, p. 10) .
A justificativas do MME para a utilização da "curva forward" da Dcide para o longo prazo em vez da projeção do Custo Marginal de Expansão de Energia (CME-energia) , tal como ocorreu na desestatização da Eletrobras, decorreu do baixo valor da última projeção do CME-Energia (peça 17, p. 10) , conforme se segue:
5.26. O CME-energia é calculado pela Empresa de Pesquisa Energética (EPE) e divulgado nos Planos Decenais de Expansão de Energia (PDEs) . A mais recente projeção para o CME-energia consta nos documentos que embasaram o PDE 2031. Por diversos fatores, especialmente a aprovação da Lei nº 14.182, de 12 de julho de 2021, que determinou a expansão compulsória da oferta de energia elétrica no Sistema Interligado Nacional (SIN) , foram obtidos valores muito baixos para o CMEenergia, com variações entre R$ 35,01/MWh e R$ 53,73/MWh, no horizonte 2027 a 2031.
5.27. Conforme visto, as projeções de mercado não consideram as expectativas sinalizadas pela EPE. Assim, a opção por adotar o CME-energia para projeções de longo prazo implicaria prejuízo à União, haja vista a propensão dos agentes em antever maiores preços para o mercado livre de energia.
De acordo com a unidade técnica:
43. (...) . Tal dispositivo legal determinou a expansão compulsória de 8.000 MW da oferta de energia elétrica no (...) (SIN) , sobremaneira de usinas térmicas a gás natural. Tais usinas terão, no mínimo 70% de inflexibilidade. Essa inflexibilidade é tecnicamente denominada de "restrição", quando aplicada ao modelo matemático utilizado para o cálculo do CME-energia.
 (...) 
45. Em síntese, expurgou-se do cálculo do CME-energia os efeitos das mencionadas usinas termelétricas, (...) , resultando em projeções do custo marginal de expansão da energia elétrica artificialmente baixos, entre R$ 35,01/MWh e R$ 53,73/MWh (montante bem inferior ao custo obtido por meio "curva forward" da Dcide, que foi estimado em R$ 177,56/MWh) .
 (...) 
48. É, portanto, possível inferir que, diante da imposição trazida pela Lei 14.182/2021, a modelagem de cálculo do CME-energia foi alterada, tornando-o impróprio para a estimativa do preço futuro da energia no longo prazo, uma vez que foi contaminada com a premissa estabelecida pela referida lei. Desta feita, mostra-se acertada a conduta do MME de não utilizar o CME-energia para a determinação do valor mínimo do bônus de outorga, haja vista que, caso adotasse preços subestimados da energia, o cálculo do valor do bônus de outorga seria subavaliado, resultando em prejuízo à União.
 (...) 
53. (...) , quando da desestatização da Eletrobras, o MME adotou a "curva forward" da Dcide como referência para os preços no curto prazo e o CME-energia como referência para os preços no longo prazo. Na ocasião, o TCU apontou certa volatilidade dos preços do referencial de curto prazo da Dcide, mas frisou que tal volatilidade seria uma situação intrínseca ao referido referencial (...) . 
Em termos comparativos, quando da desestatização da Eletrobras que abrangeu 22 UHEs conforme art. 2º da Lei 14.182/2021, o preço de energia de longo prazo foi fixado em R$ 172,14/MWh, equivalente ao CME-Energia de 2033. Para a UHE Governador Bento Munhoz da Rocha Netto o preço de energia de longo prazo foi estimado em R$ 177,56/MWh, mediante a curva forward da Dcide, tendo sido utilizado como data de fechamento de preço a curva forward referente à coleta de informações realizada em 8/8/2022 (Semana 32, de 2022; peça 17, p. 10) .
Outro ponto abordado pela unidade técnica foi o tema sobre potência.
Consoante a unidade instrutiva, "na definição do preço da energia futura, não se observa a incorporação de uma possível futura comercialização de potência aos cálculos do valor do bônus de outorga". Essa matéria foi discutida quando da desestatização da Eletrobras, tendo sido contemplado o seguinte encaminhamento, nos termos do item 9.10 do Acórdão 1103/2022-TCU-Plenário, a fim de que o TCU venha a avaliar a necessidade de reequilíbrio econômico-financeiro dos contratos:
9.10. ordenar à Segecex que apresente a este Tribunal, de acordo com critérios de materialidade, risco, conveniência e oportunidade, e na hipótese de materialização regulatória do mercado de potência, proposta de fiscalização a ser conduzida pela SeinfraElétrica tendente a verificação do impacto das novas disposições legais e regulatórias sobre o assunto.
Conforme apurou a unidade instrutiva, ainda não há nenhuma definição a respeito da materialização de um mercado de potência. Todavia, naquela oportunidade, quando o TCU exarou o Acórdão 1103/2022-TCU-Plenário, registrou-se que, embora não quantificável, a possível receita adicional futura seria realizável com a implementação do mercado de reserva de capacidade, na forma de potência, regulamentada pelo Decreto 10.707, de 28/5/2021.
Portanto, em consideração ao colegiado pleno deste TCU, que proporcionou importantes debates sobre esses dois temas - preço de energia futura e contratação de reserva de capacidade, na forma de potência -, entendo que para o presente caso sob análise as medidas adotadas pelo MME e pela Aneel são suficientes.
IV.2 - Outros parâmetros de entrada na planilha de cálculo do valor mínimo do bônus de outorga
A unidade técnica apurou que três parâmetros da estimativa de custos operacionais (Opex) se basearam em preços de julho de 2021, quais sejam: (i) Custo de Gestão dos Ativos de Geração - Melhorias (GAG Melhorias) , no valor de R$ 112.437.678,64; (ii) Custos de Gestão dos Ativos de Geração relacionados à Operação e Manutenção (GAG O&M) , no montante de R$ 88.244.786,69; e (iii) Custo Anual das Instalações Móveis e Imóveis (CAIMI) , na quantia de R$ 19.509.996,89. Por outro lado, a data de referência para atualização dos parâmetros da metodologia utilizada na definição do valor inicial do bônus de outorga é 15/8/2022.
A então SeinfraElétrica também constatou que a estimativa da Tarifa de Uso do Sistema de Transmissão (Tust) e dos custos de conexão, para o período 2021/2022 a 2031/2032, foi realizada com base nas tarifas de conexão de junho de 2021, tanto para o contrato existente como para o novo contrato.
Em resposta ao questionamento da unidade técnica, sobre essa distância temporal entre as datas de referência, julho/2021 e agosto/2022, a Aneel esclareceu que que as Tarifas de Uso do Sistema de Transmissão (Tust) e os custos de conexão ao sistema de transmissão entram em vigor em 1º de julho de cada ano (peça 20, p. 3) . Assim, de acordo com a unidade instrutiva, as estimativas para GAG Melhorias, GAG O&M, CAIMI e Tust poderiam adotar preços referentes a julho de 2022.
Nesse escopo, acolho a sugestão da unidade técnica de recomendar ao MME e à Aneel que atualizem as estimativas para GAG O&M, GAG Melhorias, CAIMI e Tust com os mais recentes valores disponíveis relativos a julho de 2022.
A precificação da Tarifa de Fiscalização do Sistema de Energia Elétrica (TFSEE) , no valor de R$ 1.998.797,20, teve como base o Despacho Aneel 2.277, de 28/7/2021, relativo às competências de 7/2021 a 6/2022 (peça 46) . Sobre esse parâmetro, comungo da conclusão da unidade técnica no sentido de que a valoração da TFSSE pode ser efetuada com base no Despacho Aneel 1.903, de 14/7/2022, relativo às competências de 7/2022 a 6/2023, por ser mais contemporâneo à data-base de 15/8/2022 referente ao cálculo do bônus de outorga. Assim sendo, acolho a recomendação sugerida pela unidade instrutiva.
A Compensação Financeira pela Utilização dos Recursos Hídricos (CFURH) leva em consideração, entre outros parâmetros, o valor da Tarifa Atualizada de Referência (TAR) vigente na data do cálculo tarifário. A TAR foi fixada pela Aneel, em R$ 83,78/MWh, para o exercício de 2022, tem como data-base 1/12/2021 (peça 19, p. 4; e peça 47) , enquanto a data-base do cálculo do bônus de outorga é 15/8/2022. Portanto, acolho a recomendação proposta pela unidade técnica de atualização da CFURH com base nos parâmetros de TAR com vigência a partir de 2023.
A então SeinfraElétrica verificou que dois lançamentos registrados na pasta "Painel" da planilha de cálculo do valor mínimo do bônus de outorga apresentam datas-bases distintas das informadas na documentação impressa. Concluiu que o ajuste implica redução do valor mínimo do bônus de outorga na ordem de R$ 4 milhões, o que equivale a aproximadamente 0,33% do valor calculado. Pelas razões expostas, acolho a recomendação sugerida nos termos apresentados.
Diante do exposto, voto no sentido que o Tribunal adote o acórdão que ora submeto à deliberação deste Colegiado.
TCU, Sala das Sessões, em 15 de fevereiro de 2023.
Ministro VITAL DO RÊGO 
Relator